ACORDAO-COMPLETO-2352039

ACÓRDÃO 10412/2019 ATA 34/2019 - PRIMEIRA CÂMARA

VISTOS, relatados e discutidos estes autos em que se apreciam atos de concessão de aposentadoria.
ACORDAM os Ministros do Tribunal de Contas da União, reunidos em Sessão da Primeira Câmara, diante das razões expostas pelo Relator, em:
9.1. considerar ilegal e recusar registro aos atos de concessão de aposentadoria abaixo nominados, com base nos arts. 71, inciso III, da Constituição Federal, 1º, inciso V, e 39, inciso II, da Lei 8.443/1992 e 260, §§ 1º e 4º, do Regimento Interno do Tribunal de Contas da União (TCU) ;
9.1.1. Helenice de Fátima Marcolin Bonato, CPF XXX.660.820-XX, ato número 10162097-04-2011-000015-2;
9.1.2. Nara Silvana Terres da Silva, CPF XXX.266.300-XX, ato número 10162097-04-2010-000047-8;
9.2. dispensar a devolução dos valores indevidamente recebidos até a data da ciência desta deliberação pela Gerência Executiva do Instituto Nacional do Seguro Social - Canoas/RS - INSS/MPS, com base no Enunciado 106 da Súmula da Jurisprudência do TCU;
9.3. esclarecer às interessadas cujos atos foram considerados ilegais que, no caso de não provimento de recurso eventualmente interposto junto ao TCU, deverão ser repostos os valores recebidos após a ciência do acórdão pelo Gerência Executiva do Instituto Nacional do Seguro Social - Canoas/RS - INSS/MPS;
9.4. determinar à Gerência Executiva do Instituto Nacional do Seguro Social - Canoas/RS - INSS/MPS, com base no art. 45 da Lei 8.443/1992, que:
9.4.1. faça cessar os pagamentos decorrentes dos atos impugnados, comunicando ao TCU, no prazo de quinze dias, as providências adotadas, nos termos dos art. 262, caput, do Regimento Interno do TCU, 8º, caput, da Resolução - TCU 206/2007;
9.4.2. em relação a Nara Silvana Terres da Silva, cadastre novo ato, livre da irregularidade apontada, submetendo-o ao TCU no prazo de trinta dias, nos termos dos arts. 262, § 2º, do Regimento Interno do TCU e 19, § 3º, da Instrução Normativa - TCU 78/2018; 
9.4.3. em relação a Helenice de Fátima Marcolin Bonato, informar à interessada que esta poderá inativar-se com base em outro fundamento legal e desde que cumpra os requisitos legais exigidos; ou poderá retornar à atividade para completar o requisito temporal para nova aposentadoria ¿ a qual, obrigatoriamente, deverá fundamentar-se nas regras vigentes no momento da nova concessão;
9.4.4. informe às interessadas o teor do Acórdão prolatado, encaminhando ao TCU, no prazo de trinta dias, comprovante da data de ciência pela respectiva interessada, nos termos do art. 4º, § 3º, da Resolução - TCU 170/2004.
9.5. considerar legais e determinar o registro dos atos de concessão de aposentadoria dos interessados abaixo nominados, com fundamento nos arts. 71, inciso III, da Constituição Federal, 1º, inciso V, e 39, inciso II, da Lei 8.443/1992 e 260, § 1º, do Regimento Interno do Tribunal de Contas da União.
9.5.1. Albertina de Sousa Carvalho Tavares, CPF XXX.603.410-XX, ato número 10162097-04-2012-000008-2, com a ressalva de que o tempo insalubre averbado não influencia a contagem do tempo mínimo para inativação;
9.5.2. Bernadete Gomes da Rocha, CPF XXX.053.460-XX, atos número 10162097-04-2012-000015-5 e 10162097-04-2011-000012-8;
9.5.3. Jarbas Tavares da Silva, CPF XXX.107.680-XX, ato número 10162097-04-2011-000017-9;
9.5.4. Magda Teresinha Baptista Lucas, CPF XXX.222.200-XX, ato número 10162097-04-2013-000001-8;
9.5.5. Mariza de Oliveira Correa, CPF XXX.532.570-XX, ato número 10162097-04-2011-000022-5.

Atos de concessão de aposentadoria.

Primeira Câmara

Gerência Executiva do Instituto Nacional do Seguro Social - Canoas/RS - INSS/MPS.

3. Interessados/Responsáveis:
3.1. Interessados: Albertina de Sousa Carvalho Tavares (XXX.603.410-XX); Bernadete Gomes da Rocha (XXX.053.460-XX); Bernadete Gomes da Rocha (XXX.053.460-XX); Helenice de Fátima Marcolin Bonato (XXX.660.820-XX); Jarbas Tavares da Silva (XXX.107.680-XX); Magda Teresinha Baptista Lucas (XXX.222.200-XX); Mariza de Oliveira Correa (XXX.532.570-XX); Nara Silvana Terres da Silva (XXX.266.300-XX).

13.1. Ministro presente: Benjamin Zymler (na Presidência).
13.2. Ministros-Substitutos convocados: Augusto Sherman Cavalcanti, Marcos Bemquerer Costa e André Luís de Carvalho (Relator).
13.3. Ministro-Substituto presente: Weder de Oliveira.

ACORDAO-COMPLETO-2469240

Acórdão 9110/2021 - Primeira Câmara

ACORDAO-COMPLETO-2542551

Acórdão 1779/2022 - Plenário

ANDRÉ DE CARVALHO

Adoto, como relatório, instrução cuja proposta foi acolhida pela instância dirigente da Secretaria de Fiscalização de Pessoal (Sefip) e pelo Ministério Público (peças 31/33) :
INTRODUÇÃO
1.	Trata-se de atos de concessão de aposentadoria acima mencionados, de ex-servidores da Gerência Executiva do INSS - Canoas/RS - INSS/MPS.
2.	Os atos foram submetidos eletronicamente, para fim de registro, à apreciação do Tribunal de Contas da União (TCU) , de acordo com o art. 71, inciso III, da Constituição Federal. 
EXAME TÉCNICO
Encaminhamentos anteriores
3.	Por meio da diligência expedida à entidade (peça 02) , solicitaram-se as seguintes informações/documentação:
Interessados: BERNADETE GOMES DA ROCHA (CPF XXX.053.460-XX) ; HELENICE DE FÁTIMA MARCOLIN BONATO (CPF XXX.660.820-XX) ; JARBAS TAVARES DA SILVA (CPF XXX.107.680-XX) ; e MAGDA TERESINHA BAPTISTA LUCAS (CPF XXX.222.200-XX) . 
Assunto 1: Tempo de serviço com período insalubre concedido em acato a Mandado judicial. 
Documentação requerida: a) Enviar cópia do Mapa de Apuração do Tempo de Serviço, juntando, quando for o caso, as cópias das certidões dos tempos averbados, incluindo os tempos insalubres com as respectivas justificativas, bem como discriminando os períodos insalubres laborados. Caso exista averbação de tempo insalubre decorrente de mandado de injunção, enviar a cópia da respectiva decisão, além da comprovação de que o interessado é, de fato, beneficiário do referido mandado; e b) Enviar documentos (laudo pericial e outros) que comprovem o exercício de atividades laborais em condições insalubres, conforme Acórdão 911/2014-TCU-Plenário
Interessada: ALBERTINA DE SOUSA CARVALHO TAVARES (CPF XXX.603.410-XX) . 
Assunto 2: Fração de incorporação superior ao período que ocupou função até 4/9/2001.
Documentação requerida: - Enviar mapa de tempo de função comissionada exercida pela interessada. 
Interessada: NARA SILVANA TERRES DA SILVA (CPF XXX.266.300-XX) . 
Assunto 3: Tem rubrica de sentença -"DECISAO JUDICIAL N TRAN JUG AT".
Documentação requerida: - Cópia da decisão judicial que determinou o pagamento da vantagem "DECISAO JUDICIAL N TRAN JUG AT" (petição inicial, da sentença e da certidão de trânsito em julgado) para o interessado ora mencionado.
4.	A diligência supramencionada foi atendida, conforme peças 4 e 5.
5.	Por meio de Ofícios de oitiva às peças 7 a 9 foi solicitado esclarecimentos a respeitos das seguintes inconsistências:
	Peça 7
Interessada: Nara Silvana Terres da Silva (CPF: XXX.266.300-XX) 
Inconsistência: Recebimento de parcela (R$ 3,68) em desacordo com o entendimento do TCU, delineado no Acórdão 2161/2005-TCU-Plenário, por se tratar de erro na execução da sentença que determinou o pagamento relativo a rubricas judiciais (hora extra, URV - 3,17%, 28,86%, planos econômicos etc.) , as quais devem ser absorvidas pelas novas estruturas remuneratórias implantadas (ou mesmo por reajuste geral) após o provimento jurisdicional (Acórdãos 2.161/2005, 269/2012 e 3.624/2013 do Plenário, 3.775/2011, 7.837/2013, 2.278/2014, 2.511/2014, 3.200/2014 e 3.551/2014 da 1ª Câmara e 4.057/2013, 2.062/2014 e 2.594/2014 da 2ª Câmara, entre outros) . Segundo essa jurisprudência, é indevida a continuidade ad aeternum dessas vantagens. Em respeito à irredutibilidade remuneratória, o pagamento deve continuar tão somente até o momento em que os reajustes posteriores se igualarem ao valor da (s) rubrica (s) .
Peça 8
Interessada: Mariza de Oliveira Correa (CPF: XXX.532.570-XX) 
Inconsistência: Insuficiência na comprovação dos requisitos necessários para o cômputo do tempo de serviço em condições insalubres (1 ano, 2 meses e 9 dias) , como celetista, no serviço público, no período anterior à vigência da Lei 8.112/1990. A partir da prolação do Acórdão 911/2014-TCU-Plenário, esta Corte de Contas passou a entender que a contagem especial de tempo prestado em condições insalubres, penosas e perigosas para servidores ocupantes de cargos de natureza estritamente administrativa, além de observar os parâmetros definidos no Acórdão 2008/2006-TCU-Plenário, somente poderá ocorrer se efetivamente demonstrada a existência de risco ou de agentes nocivos à saúde no local de trabalho, devidamente atestado por laudo pericial.
Peça 9
Interessada: Helenice de Fátima Marcolin Bonato (CPF: XXX.660.820-XX) 
Inconsistência: Insuficiência na comprovação dos requisitos necessários para o cômputo do tempo de serviço em condições insalubres (1 ano e 26 dias) , como celetista, no serviço público, no período anterior à vigência da Lei 8.112/1990. A partir da prolação do Acórdão 911/2014-TCU-Plenário, esta Corte de Contas passou a entender que a contagem especial de tempo prestado em condições insalubres, penosas e perigosas para servidores ocupantes de cargos de natureza estritamente administrativa, além de observar os parâmetros definidos no Acórdão 2008/2006-TCU-Plenário, somente poderá ocorrer se efetivamente demonstrada a existência de risco ou de agentes nocivos à saúde no local de trabalho, devidamente atestado por laudo pericial.
6.	Às peças 14, 17 e 18, constam os esclarecimentos prestados pelos interessados. Destarte, os autos estão aptos a ser instruídos no mérito.
Exame das constatações
5.	A seguir, analisar-se-á, para cada interessado, o respectivo ato de aposentadoria, conforme determinação do Ministro-relator.
Em relação a Sra. ALBERTINA DE SOUSA CARVALHO TAVARES
6.	Em análise do ato objeto destes autos, verifica-se que a interessada foi inativada em 18/5/2012, com proventos integrais, computados mais de 38 anos de tempo de atividade (considerando o tempo insalubre averbado) . Incorporou, ainda, 16% a título de adicional por tempo de serviço e quintos. O fundamento legal da aposentadoria foi aquele descrito no artigo 3º da EC 47/2005.
7.	Em consulta ao tempo de serviço e averbações, consta o cômputo de atividade insalubre (11 meses e 22 dias) , o qual excluído, ainda permitiria a inativação da interessada pelo fundamento legal utilizado. 
8.	Em análise da questão, por meio do Acórdão 2008/2006-TCU-Plenário (Relator Ministro Walton Alencar Rodrigues) , esta Corte reconheceu a validade da averbação a título de tempo insalubre aos profissionais celetistas que laboravam sob essa condição antes da publicação da Lei 8.112/90.
9.	Posteriormente, por meio do Acórdão 911/2014-TCU-Plenário (Relator Ministro Benjamin Zymler) , o entendimento acima descrito foi aperfeiçoado. Neste julgado, esta Corte de Contas, ciosa em evitar interpretações extensivas - interpretações essas que acabariam por desvirtuar a vontade do legislador ao prever o cálculo diferenciado para o tempo de serviço prestado em atividades insalubres, penosas ou perigosas -, deixou assente que o sobredito Acórdão 2008/2006-TCU-Plenário, apesar de reconhecer em tese a possibilidade de cômputo ponderado do tempo especial para fins de aposentadoria estatutária, não disciplinou a forma como a Administração deveria proceder para averbar o tempo de atividade insalubre no caso concreto. 
10.	Desse modo, ponderou o Ministro-Relator Benjamim Zymler que os cargos de natureza eminentemente administrativa não podem ser beneficiados pela contagem especial, salvo se restar efetivamente demonstrada a existência de risco ou de agentes nocivos à saúde no local de trabalho. Transcreve-se a seguir excerto do Voto condutor do Acórdão:
O simples vínculo do servidor com o Ministério da Saúde não autoriza a concessão de tempo de atividade especial, pois, ainda que ligado à área de saúde, existem diversas atividades que são exercidas em condições normais, sem exposição a agentes patológicos além dos limites tolerados, assim definidos em norma regulamentar. Veja-se, por exemplo, a situação do agente administrativo. É de supor que os ocupantes desse cargo exercem as atividades nas mesmas condições, seja no Ministério da Saúde ou no Ministério do Planejamento, por exemplo.
11.	Nessa mesma assentada, observou-se que este Tribunal, a título de racionalidade administrativa, vem aceitando a averbação do tempo de atividade insalubre realizada de ofício pelo órgão de origem em relação a cargos cujo exercício, presume-se, envolve atividades de risco para a higidez física, como no caso dos médicos, odontólogos, auxiliares de enfermagem e agentes de saúde pública.
12.	Para o caso em tela, como a natureza do cargo da interessada (técnico do seguro social) não pressupunha, a priori, que esta estivesse exposta a condições insalubres, necessitando verificar se existe o laudo pericial a comprovar a situação. Todavia, como, mesmo excluído a averbação em discussão a interessada ainda computaria tempo de contribuição mínimo exigido pelo fundamento legal da inativação, caberá considerar a presente questão superada, visto que não irá alterar a situação funcional da interessada.
13.	Em consulta ao contracheque à peça 20 e em cotejo com a tabela salarial à peça 21, não se verifica irregularidade nos proventos pagos. À peça 4, pg. 2-3, está registrado o tempo de função que possibilitou a incorporação de quintos. Cabe destacar que a rubrica "GDASS" pode ser paga em valor superior a 50 pts, no caso da opção do artigo 87 da Lei 13.324/2016.
14.	Destarte, não se verifica óbice para que o ato seja apreciado pela legalidade, com a ressalva de que o tempo insalubre averbado não influencia a contagem do tempo mínimo para inativação.
Em relação ao Sr. BERNADETE GOMES DA ROCHA
15.	O ato inicial (10162097-04-2007-000017-3) foi apreciado pela legalidade, conforme Acórdão 7488/2012-1º Câmara, relator Ministro José Múcio Monteiro (Processo Processo 001.411/2009-4) .
16.	Constam nos autos atos relativos a primeira e a segunda alteração de aposentadoria (n. 10162097-04-2011-000012-8 e 10162097-04-2012-000015-5, respectivamente) .
17.	Em análise do ato objeto destes autos, verifica-se que a interessada foi inativada em 14/8/2007, em virtude de invalidez "simples", computados mais de 26 anos de tempo de atividade (considerando o tempo insalubre averbado) . Incorporou, ainda, 15% a título de adicional por tempo de serviço.
18.	O Gestor de Pessoal prestou o seguinte esclarecimento no ato relativa à segunda alteração
Revisão de aposentadoria com base na Orientação Normativa N.º 06 de 25/07/2012/SEGEP/MPOG face promulgação da Emenda Constitucional 70/2012 publicada em 30/03/2012.
20.	A EC n 70/2012 alterou as disposições para os inativos que ingressaram no serviço público antes de 31/12/2003 e que foram para a inatividade por invalidez permanente. Para estes, no qual se enquadra a interessada, foi revigorado o instituto da paridade e da remuneração do cargo efetivo como base de cálculo para fins de pagamento dos proventos.
22.	Em consulta ao tempo de serviço e averbações, consta o cômputo de atividade insalubre celetista (peça 5, pg. 392 - 22/11/1983 a 11/12/1990 - 01a 00m 26d - registrado no ato) , o qual excluído, alteraria a proporção dos proventos.
23.	Em análise da questão, por meio do Acórdão 2008/2006-TCU-Plenário (Relator Ministro Walton Alencar Rodrigues) , esta Corte reconheceu a validade da averbação a título de tempo insalubre aos profissionais celetistas que laboravam sob essa condição antes da publicação da Lei 8.112/90.
24.	Posteriormente, por meio do Acórdão 911/2014-TCU-Plenário (Relator Ministro Benjamin Zymler) , o entendimento acima descrito foi aperfeiçoado. Neste julgado, esta Corte de Contas, ciosa em evitar interpretações extensivas - interpretações essas que acabariam por desvirtuar a vontade do legislador ao prever o cálculo diferenciado para o tempo de serviço prestado em atividades insalubres, penosas ou perigosas -, deixou assente que o sobredito Acórdão 2008/2006-TCU-Plenário, apesar de reconhecer em tese a possibilidade de cômputo ponderado do tempo especial para fins de aposentadoria estatutária, não disciplinou a forma como a Administração deveria proceder para averbar o tempo de atividade insalubre no caso concreto. 
25.	Desse modo, ponderou o Ministro-Relator Benjamim Zymler que os cargos de natureza eminentemente administrativa não podem ser beneficiados pela contagem especial, salvo se restar efetivamente demonstrada a existência de risco ou de agentes nocivos à saúde no local de trabalho. Transcreve-se a seguir excerto do Voto condutor do Acórdão:
O simples vínculo do servidor com o Ministério da Saúde não autoriza a concessão de tempo de atividade especial, pois, ainda que ligado à área de saúde, existem diversas atividades que são exercidas em condições normais, sem exposição a agentes patológicos além dos limites tolerados, assim definidos em norma regulamentar. Veja-se, por exemplo, a situação do agente administrativo. É de supor que os ocupantes desse cargo exercem as atividades nas mesmas condições, seja no Ministério da Saúde ou no Ministério do Planejamento, por exemplo.
26.	Nessa mesma assentada, observou-se que este Tribunal, a título de racionalidade administrativa, vem aceitando a averbação do tempo de atividade insalubre realizada de ofício pelo órgão de origem em relação a cargos cujo exercício, presume-se, envolve atividades de risco para a higidez física, como no caso dos médicos, odontólogos, auxiliares de enfermagem e agentes de saúde pública.
27.	Com o fito de apurar a situação do ato objeto destes autos colimado com o entendimento desta Corte acima descrito, foi expedida a diligência citada no item 3 desta instrução, visto que a natureza do cargo da interessada (técnico do seguro social) não pressupunha, a priori, que esta estivesse exposta a condições insalubres, necessitando verificar se existe o laudo pericial a comprovar a situação.
23.	Cabe destacar que, atualmente, o assunto em tela, no âmbito do Poder Executivo Federal, está normatizado por meio da Orientação Normativa n 15/2013 (peça 19) , que assim estabelece no seu artigo 2º, §2º:
§ 2º Não será admitida prova exclusivamente testemunhal ou apenas a comprovação da percepção de adicional de insalubridade ou periculosidade ou gratificação por trabalhos com Raios-X ou substâncias radioativas para fins de comprovação do tempo de serviço público prestado sob condições especiais.
24.	Portanto, o simples percebimento do adicional de insalubridade, mesmo que comprovado, não seria suficiente para fundamentar a conversão de tempo e a respectiva averbação de tempo insalubre. 
25.	Compulsando a referida ON, o seu artigo 3ª, na forma abaixo descrita, estabelece os profissionais que poderiam ser contemplados com a referida averbação, sendo que, para este caso concreto, a interessada estaria amparada no inciso II, haja vista que, supostamente, foi exposta a agentes nocivos.
Art. 3º As atribuições consideradas como exercidas em condições especiais, capazes de possibilitar a conversão de tempo de serviço especial em comum poderão ser enquadradas com base nos seguintes critérios:
I - pela ocupação de emprego público cujas atribuições sejam análogas às atividades profissionais das categorias presumidamente sujeitas a condições especiais, de acordo com as ocupações/grupos profissionais constantes no Anexo I desta Orientação Normativa; ou
II - por exposição a agentes nocivos no exercício de atribuições do emprego público, em condições análogas às que permitem enquadrar as atividades profissionais como perigosas, insalubres ou penosas, de acordo com Anexo II desta Orientação Normativa.
26.	Em seguida, o artigo 4º da referida ON estabelece a documentação comprobatória, para aqueles enquadrados no inciso II do artigo 3º, situação na qual se enquadra a interessada, nos termos abaixo:
Art. 4º Somente serão analisados pelos órgãos e entidades do SIPEC, requerimentos de conversão de tempo especial em comum instruídos com os seguintes documentos, cumulativamente:
 (...) 
II - Para o servidor que se enquadre na hipótese do inciso II do art. 3º:
a) Formulário de informações sobre atividades exercidas em condições especiais;
b) Laudo Técnico de Condições Ambientais do Trabalho (LTCAT) , conforme Anexo VI desta Orientação Normativa, observado o disposto no art. 8º ou os documentos aceitos em substituição àquele, consoante o que dispõe o art. 9º desta Orientação Normativa;
c) Parecer da perícia médica, em relação ao enquadramento por exposição a agentes nocivos, na forma do art. 11 desta Orientação Normativa; e
d) Portaria de designação do servidor para operar com raios X e substâncias radioativas, na forma do Decreto n. 81.384, de 22 de fevereiro de 1978, quando for o caso.
27.	Por fim, o artigo 5º da referida ON é enfático quanto ao modelo de documentação válido:
Art. 5º Somente será aceito como formulário de informações sobre atividades exercidas em condições especiais, de que tratam os incisos I e II do art. 4º desta Orientação Normativa, o modelo de tal documento instituído para o Regime Geral de Previdência Social, segundo seu período de vigência, sob as siglas SB-40, DISESBE 5235, DSS-8030 ou DIRBEN 8030, quando emitidos até 31 de dezembro de 2003.
28.	Compulsando a documentação encaminhada pelo Gestor, verifica-se a existência do laudo pericial atestando as condições insalubres (peça 5, pg. 391) . Portanto, resta regular a averbação de tempo em apreço.
29.	Em análise do contracheque à peça 21 e em cotejo com a tabela salarial à peça 20, não se verifica irregularidade nos proventos pagos.
30.	Destarte, não se constata óbice para que os atos sejam apreciados pela legalidade.
Em relação a Sra. HELENICE DE FÁTIMA MARCOLIN BONATO
31.	Em análise do ato objeto destes autos, verifica-se que a interessada foi inativada em 21/6/2011, com proventos integrais, computados mais de 30 anos de tempo de atividade (considerando o tempo insalubre averbado) . Incorporou, ainda, 14% a título de adicional por tempo de serviço. O fundamento legal da aposentadoria foi aquele descrito no artigo 3º da EC 47/2005.
32.	Em consulta ao tempo de serviço e averbações, consta o cômputo de atividade insalubre (1 ano, 2 meses e 21 dias) , o qual excluído, não permitiria a inativação da interessada pelo fundamento legal utilizado. Neste ponto, valem as conclusões expostas nos itens 23 a 27 desta instrução.
33.	Compulsando a documentação encaminhada pelo Gestor, não se verifica a existência do laudo pericial atestando as condições insalubres (peça 5, pgs. 92-130) , o que macularia a legalidade do ato. A fim de esclarecer a questão, foi encaminhada oitiva à interessada, conforme descrito no item 5, sendo a defesa acostada à peça 17.
34.	A seguir, segue-se síntese de argumentos de defesa:
a) invoca o prazo decadencial do artigo 54 da Lei 9784/99;
b) argumenta que está ocorrendo aplicação retroativa por parte da autoridade administrativa, em inobservância do art. 2°, inc. XIII, da Lei n 9.784/1999, bem como do princípio de presunção de legitimidade;
c) "o ato já praticado deu-se à luz de norma vigente - a ONSRH/MPOG n° 07, de 23-11-2007 -, especificamente editada sob o poder e competência normativa da então Secretaria de Recursos Humanos do Ministério do Planejamento, Orçamento e Gestão - SRH/MPOG, gozando, assim, de presunção de legitimidade: os atos administrativos praticados a luz da ON-SRH/MPOG n 07/2007 são válidos e eficazes até a sua revogação expressa pela ON-SEGEP/MPOG n 15/2013". "A revisão dos atos praticados sob a luz e vigência da ONSRH/MPOG n 07/2007, não pode suplantar os efeitos já emanados segundo a interpretação então adotada pela própria Administração; se se entendeu, posteriormente, pela eventual inviabilidade da conversão, há que resguardar os efeitos já emanados na esfera material, aplicando-se a nova interpretação dali para frente (ou seja, a partir dos pedidos formalizados com base na nova regulamentação) , sem prejudicar os direitos já consolidados sob o regramento anterior";
d) houve a imposição de obstáculos probatórios quase intransponíveis para a caracterização e comprovação do tempo de atividade sob condições especiais: incompatibilidade da exigência dos meios de prova do RGPS em face dos princípios que regem a Administração;
e) equivocada exigência de que se produza novo laudo técnico de condições ambientais que reproduzam, no passado, as condições de trabalho da servidora.
35.	Em análise do apresentado, cabe destacar que o disposto na Lei 9.784/99 é aplicável ao TCU apenas como meio de autotutela no desempenho de sua função administrativa, não se aplicando ao exercício de sua competência constitucional de controle externo, como no caso em tela (vide Acórdão 3119/2018-TCU-Primeira Câmara, relator Ministro Walton Alencar Rodrigues, e 9167/2017 - Segunda Câmara, relator Ministro Augusto Nardes) . 
36.	A apreciação da legalidade do ato por parte desta Corte, em exercício de sua competência Constitucional (artigo 71, inciso III) , é caracterizado por ato complexo e somente se aperfeiçoa após o seu registro junto ao Tribunal de Contas da União. Neste sentido, tem AgR em MS 35483-Plenário STF, relator Ministro Luiz Fux; e AgR em MS 33805-STF-2ª Turma, relator Ministro Edson Fachin; AgR em MS 34695, cuja ementa foi vazada nos seguintes termos: 
Ementa: CONSTITUCIONAL E ADMINISTRATIVO. AGRAVO REGIMENTAL EM MANDADO DE SEGURANÇA. TRIBUNAL DE CONTAS DA UNIÃO. APOSENTADORIA. EXAME. DECADÊNCIA. NÃO CONFIGURAÇÃO. CONDENAÇÃO POR LITIGÂNCIA DE MÁ-FÉ. MANTIDA. ALTERAÇÃO INTENCIONAL DA VERDADE DOS FATOS. 1. Nos termos da jurisprudência do STF, o ato de concessão de aposentadoria é complexo, aperfeiçoando-se somente após a sua apreciação pelo Tribunal de Contas da União, sendo, desta forma, inaplicável o art. 54, da Lei nº 9.784/1999, para os casos em que o TCU examina a legalidade do ato de concessão inicial de aposentadoria, reforma e pensão. 2. Havendo alteração intencional da verdade dos fatos, justifica-se a condenação ao pagamento de multa por litigância de má-fé. 3. Agravo regimental a que se nega provimento. [grifo nosso]
37.	A simples averbação de tempo não atrai a incidência do art. 54 da Lei 9.784/1999 quanto ao pedido de aposentadoria pelo servidor público. Veja-se:
AgR em MS 34695 - Ministro Luiz Fux:
EMENTA: AGRAVO INTERNO EM MANDADO DE SEGURANÇA. SERVIDOR PÚBLICO. APOSENTADORIA. CONTAGEM DE TEMPO DE ATIVIDADE RURAL. CONTAGEM RECÍPROCA. NECESSIDADE DE COMPROVAÇÃO DO RECOLHIMENTO DAS CONTRIBUIÇÕES PREVIDENCIÁRIAS PARA A CONCESSÃO DE APOSENTADORIA PELO REGIME PRÓPRIO DE PREVIDÊNCIA SOCIAL. AVERBAÇÃO DO TEMPO DE SERVIÇO PRESTADO EM ATIVIDADE RURAL. PEDIDO DE CONCESSÃO DE APOSENTADORIA. ATO COMPLEXO. TERMO INICIAL DO PRAZO PREVISTO NO ART. 54 DA LEI 9.784/1999. AGRAVO INTERNO DESPROVIDO. 1. A contagem recíproca de tempo de serviço rural para a aposentadoria no serviço público pressupõe o recolhimento das contribuições previdenciárias correspondentes. Precedentes: MS 33.482-AgR, Rel. Min. Luiz Fux, Primeira Turma, DJe 31.08.2016; MS 28.917, Rel. Min. Rosa Weber, Primeira Turma, DJe 28.10.2015; MS 28.668, Rel. Min. Ricardo Lewandowski, Segunda Turma, DJe 11.06.2014; MS 28.929, Rel. Min. Cármen Lúcia, Plenário, DJe 14.01.2011; MS 26.391, Rel. Min. Marco Aurélio, Tribunal Pleno, DJe 06.06.2011. 2. Os precedentes desta Suprema Corte tiveram por fundamento o art. 201, § 9º, da Constituição da República, que tratou, para efeito de aposentadoria, da possibilidade de contagem recíproca de tempo de contribuição na Administração Pública e na atividade privada, rural e urbana, o qual, embora tenha sido renumerado, constava da redação original da Constituição da República como art. 202, § 2º. 3. In casu, não houve aplicação retroativa da EC 20/1998 ou da Lei 9.528/1997, tendo sido observado o entendimento firmado por esta Corte em relação à aplicação da legislação específica vigente por ocasião do preenchimento dos requisitos para a aposentadoria. 4. O ato de aposentadoria de agentes públicos é complexo e somente se aperfeiçoa após o seu registro junto ao TCU. O simples ato de averbação de tempo de serviço prestado em atividade rural, exarado em âmbito de controle interno do Tribunal de Contas, não atrai a incidência do art. 54 da Lei 9.784/1999 quanto ao pedido de aposentadoria pelo servidor público. 5. Agravo interno a que se NEGA PROVIMENTO. [grifo nosso]
38.	Destarte, não acabe acolher os argumentos dos itens "34-a", "34-b" e "34-c". O fato de a averbação ter sido realizada em observância do regramento legal à época do feito, que, todavia, foi alterado posteriormente (item "34-c") , não configura infração a regra da retroatividade da norma e/ou ao princípio da presunção de legitimidade. O referido ato de aposentadoria ainda não se aperfeiçoou, dado a sua natureza do ato complexo.
39.	Ademais, a análise por parte desta Corte vincula-se ao princípio tempus regit actum, o qual baliza a apreciação considerando a norma vigente no momento decisório e, por isso, também descabe alegar interpretação retroativa de norma. 
40.	Cabe ressaltar que o artigo 8º, §3º, da ON 15/2013, permite que se faça emissão de documentação relativa ao exercício de tempo insalubre em data anterior ou posterior ao exercício da atividade do servidor, se (i) não houver alteração no ambiente de trabalho ou em sua organização, e (ii) desde que haja ratificação nesse sentido pelo responsável técnico. Destarte, não cabe alegar "houve a imposição de obstáculos probatórios quase intransponíveis para a caracterização e comprovação do tempo de atividade sob condições especiais" e "equivocada exigência de que se produza novo laudo técnico de condições ambientais que reproduzam, no passado, as condições de trabalho da servidora" (itens "34-d" e "34-e") .
41.	Destarte, não acabe acolher os argumentos de defesa apresentados, restando maculada a averbação de tempo em apreço e, por consequência, a legalidade do ato.
Em relação ao Sr. JARBAS TAVARES DA SILVA
42.	O ato inicial de aposentadoria foi apreciado pela legalidade, conforme Acórdão 337/2010-TCU-Primeira Câmara, relator Ministro José Múcio Monteiro (Processo Processo 026.582/2009-1) . Constam nestes autos, atos relativos à primeira e à segunda alteração (n. 10162097-04-2010-000025-7 e 10162097-04-2011-000017-9, respectivamente) .
43.	Em análise, verifica-se que o interessado foi inativado em 20/6/1995. Atualmente, os proventos estão sendo pagos de forma proporcional, computados mais de 37 anos de tempo de atividade (considerando o tempo insalubre averbado) . Incorporou, ainda, 20% a título de adicional por tempo de serviço.
44.	Em consulta ao tempo de serviço e averbações, consta o cômputo de atividade insalubre (3 anos e 4 meses) , o qual excluído, não permitiria a inativação do interessado com proventos integrais. Neste ponto, valem as conclusões expostas nos itens 23 a 27 desta instrução.
45.	Compulsando a documentação encaminhada pelo Gestor, verifica-se a existência do laudo pericial atestando as condições insalubres (peça 5, pgs. 222) . Destarte, não se constata irregularidade neste ponto.
46.	Em análise do contracheque à peça 21 e em cotejo com a tabela salarial à peça 20, não se verifica irregularidade nos proventos pagos.
47.	Destarte, não se constata óbice para que os atos sejam apreciados pela legalidade.
Em relação a Sra. MAGDA TERESINHA BAPTISTA LUCAS
48.	Em análise, verifica-se que a interessada foi inativada em 1/10/2012, com proventos integrais, computados mais de 31 anos de tempo de atividade (considerando o tempo insalubre averbado) . Incorporou, ainda, 16% a título de adicional por tempo de serviço.
49.	Em consulta ao tempo de serviço e averbações, consta o cômputo de atividade insalubre (1 ano, 7 meses e 25 dias) , o qual excluído, ainda permitiria a inativação da interessada com proventos integrais. Neste ponto, valem as conclusões expostas nos itens 23 a 27 desta instrução.
50.	Compulsando a documentação encaminhada pelo Gestor, verifica-se a existência do laudo pericial atestando as condições insalubres (peça 5, pgs. 37) . Destarte, não se constata irregularidade neste ponto. 
51.	Em análise do contracheque à peça 21 e em cotejo com a tabela salarial à peça 20, não se verifica irregularidade nos proventos pagos. Cabe destacar que a rubrica "GDASS" pode ser paga em valor superior a 50 pts no caso da opção prevista no artigo 87 da Lei 13.324/2016.
52.	Destarte, não se constata óbice para que os atos sejam apreciados pela legalidade.
Em relação a Sra. MARIZA DE OLIVEIRA CORREA
53.	Em análise do ato objeto destes autos, verifica-se que a interessada foi inativada em 2/8/2011, com proventos integrais, computados mais de 34 anos de tempo de atividade (considerando o tempo insalubre averbado) . Incorporou, ainda, 14% a título de adicional por tempo de serviço. O fundamento legal da aposentadoria foi aquele descrito no artigo 3º da EC 47/2005.
54.	Em consulta ao tempo de serviço e averbações, consta o cômputo de atividade insalubre (1 ano, 2 meses e 09 dias) , o qual excluído, ainda permitiria a inativação da interessada pelo fundamento legal utilizado. Dessa forma, propugna-se considerar que a questão não é passível de alterar a situação funcional em análise e, por isso, torna-se desnecessário aprofundar a sua análise.
55.	Em análise do contracheque à peça 21 e em cotejo com a tabela salarial à peça 20, não se verifica irregularidade nos proventos pagos. Cabe destacar que a rubrica "GDASS" pode ser paga em valor superior a 50 pts no caso da opção prevista no artigo 87 da Lei 13.324/2016.
56.	Destarte, não se constata óbice para que os atos sejam apreciados pela legalidade.
Em relação a Sra. NARA SILVANA TERRES DA SILVA
57.	Em análise do ato objeto destes autos, verifica-se que a interessada foi inativada em 10/5/2010, com proventos integrais, computados mais de 35 anos de tempo de atividade (considerando o tempo insalubre averbado) . Incorporou, ainda, 17% a título de adicional por tempo de serviço e quintos. O fundamento legal da aposentadoria foi aquele descrito no artigo 3º da EC 47/2005.
58.	Em consulta ao tempo de serviço e averbações, consta o cômputo de atividade insalubre (1 ano, 10 meses e 14 dias) , o qual excluído, ainda permitiria a inativação da interessada pelo fundamento legal utilizado. Dessa forma, propugna-se considerar que a questão não é passível de alterar a situação funcional em análise e, por isso, torna-se desnecessário aprofundar a sua análise.
59.	Em análise do contracheque à peça 21 e em cotejo com a tabela salarial à peça 20, não se verifica irregularidade nos proventos pagos, exceto em relação ao pagamento de rubrica judicial ("3,17%") . Cabe destacar que a rubrica "GDASS" pode ser paga em valor superior a 50 pts no caso da opção prevista no artigo 87 da Lei 13.324/2016.
60.	No que tange ao pagamento de "3,17%", a Portaria Interministerial 26, de 20/1/1995, divulgou o reajuste dos vencimentos fixando-os em 22,07%, embora o correto, segundo o critério definido naqueles dispositivos legais, fosse 25,94%. 
61.	O percentual de 3,17% resulta da divisão do percentual de 125,94% (remuneração reajustada em 25,94%) pelo percentual de 122,07% (remuneração reajustada em 22,07%) .  
62.	Em um primeiro momento, inúmeros servidores obtiveram o pagamento desse resíduo de 3,17% por meio de decisões judiciais favoráveis, como no caso tratado neste processo. 
63.	Contudo, a própria Administração, por meio do art. 8o da Medida Provisória 2.225/2001, reconheceu o erro. Foi estendido a todos os servidores civis do Poder Executivo Federal, ativos e inativos, bem como pensionistas, o direito ao reajuste de 25,94%, deduzido o percentual já recebido de 22,07%. 
64.	Segundo o art. 9o daquela norma, a incorporação mensal do reajuste ocorreria a partir de 1/1/2002. Assim, a partir de 1/1/2002, a situação de todos os servidores e pensionistas em relação ao percentual de 3,17% passou a ser a mesma, independentemente de haver sentença judicial determinando o pagamento.
65.	Ademais, a Medida Provisória 2.225/2001, em seu art. 10, também dispôs que o percentual complementar de reajuste de 3,17% seria devido somente até a ocorrência de "reorganização ou reestruturação de cargos e carreiras, concessão de adicionais, gratificações ou qualquer outra vantagem de qualquer natureza". As únicas exceções seriam as parcelas incorporadas até dezembro de 1994 a título de vantagem pessoal e dos chamados quintos e décimos.
66.	Em outras palavras, na vigência posterior de nova estrutura remuneratória criada para determinada carreira, os servidores nela enquadrados não mais fariam jus à parcela de 3,17%.
67.	Conforme frisou o voto condutor do Acórdão 213/2012-TCU-Segunda Câmara: 
É entendimento pacífico desta Corte que os pagamentos dos percentuais relativos a planos econômicos, a exemplo da denominada URV (3,17%) , não se incorporam aos salários em caráter permanente, pois têm natureza de antecipação salarial, sendo devidos somente até a reposição das perdas salariais havidas no ano anterior, o que ocorre na primeira data-base posterior ao gatilho, conforme o Enunciado nº 322 do Tribunal Superior do Trabalho (TST) .
68.	Cabe observar que não há que se falar em ofensa à coisa julgada, pois, "a coisa julgada é limitada pela situação jurídica sob cuja órbita se configurou" (voto condutor do Acórdão 6739/2010-TCU-Primeira Câmara) .
69.	Na mesma linha, o acórdão proferido pelo Supremo Tribunal Federal nos autos do RE 241.884/ES, cuja ementa se reproduz:
É firme a jurisprudência do STF no sentido de que a garantia do direito adquirido não impede a modificação para o futuro do regime de vencimentos do servidor público. Assim, e desde que não implique diminuição no quantum percebido pelo servidor, é perfeitamente possível a modificação no critério de cálculo de sua remuneração.
70.	Também nesse sentido se pronunciou o Superior Tribunal de Justiça no Mandado de Segurança 13.721/DF:
Mandado de segurança. Ato coator praticado pelo Conselho da Justiça Federal. Servidores Públicos. Obtenção, mediante ação transitada em julgado em 1993, do reconhecimento do direito à correção monetária de 26,05% sobre sua remuneração mensal (URP) . Posterior aprovação, mediante as Leis nº s 9.421/96, 10.745/02 e 11.416/2006, de Planos de Cargos e Salários, com reestruturação das carreiras do Poder Judiciário. Determinação, pelo CNJ, da absorção paulatina das diferenças de correção monetária, culminando com a equalização dos vencimentos. Alegação de ofensa à coisa julgada. Inexistência.
A coisa julgada que assegura vantagens funcionais se perfectibiliza à vista da lei vigente à data da sentença. Alterada a lei, e fixados novos vencimentos, o funcionário só tem direito a sua irredutibilidade, de modo que, se for o caso, perceberá como vantagem pessoal a parcela suprimida. Precedente. Segurança denegada [grifo nosso].
71.	A supressão do pagamento da parcela de 3,17% não caracterizaria, portanto, desrespeito à coisa julgada, mas, sim, mera equalização dos vencimentos em face de panorama jurídico posterior. Pela pertinência, vale transcrever trecho do voto condutor do Acórdão 2998/2013-TCU-Segunda Câmara:
 (...) Não é razoável, pois, que a servidora permaneça recebendo vantagem oriunda de perda ocorrida em estrutura remuneratória de 1995, não mais vigente.
Havendo alteração na situação jurídica com base na qual foi proferida a sentença, afasta-se a incidência da coisa julgada, ex vi do art. 471 do Código de Processo Civil.
Nesse sentido, foi a posição do próprio TRF da 4ª Região:
'De outro lado, tampouco a coisa julgada formada no Mandado de Segurança nº 2001.71.01.001282-2 tem o alcance pretendido pela apelante, uma vez que o vínculo funcional entre os servidores e o Poder Público configura relação jurídica continuativa, se lhe aplicando as disposições dos arts. 468 do CPC e 471, I, do Código de Processo Civil:
Art. 468. A sentença, que julgar total ou parcialmente a lide, tem força de lei nos limites da lide e das questões decididas.
 (...) 
Art. 471. Nenhum juiz decidirá novamente as questões já decididas, relativas à mesma lide, salvo:
I - se, tratando-se de relação jurídica continuativa, sobreveio modificação no estado de fato ou de direito; caso em que poderá a parte pedir a revisão do que foi estatuído na sentença.
No caso, noticiada a ocorrência de reestruturações na carreira da autora, houve alteração fundamental na relação jurídica existente entre a autora e a Administração, a afastar a observância da coisa julgada.' (Decisão monocrática da Desembargadora Federal Maria Lúcia Luz Leiria na Apelação/Reexame necessário no processo 5002751-11.2010.404.7101, em 6.2.2012, Terceira Turma) .
Portanto, uma vez verificado que os fundamentos que amparavam o pagamento da URV de 3,17% não mais remanescem, deve-se proceder à retirada da parcela, sob pena de enriquecimento sem causa da servidora. Isso, sem nenhuma ofensa à coisa julgada.
Assim, não há erro na determinação (...) para que proceda à absorção da rubrica relativa ao percentual de 3,17%, uma vez que houve alterações da estrutura remuneratória na qual foi apurada a perda em questão. Essas alterações são posteriores à decisão judicial que autorizou a incorporação da vantagem.
72.	A jurisprudência do TCU é pacífica nesse sentido. Além dos acórdãos já citados, podem-se elencar, entre outros, os Acórdãos 2.974/2014 e 3.424/2014, da Primeira Câmara (relator Ministro-substituto Augusto Sherman para ambos processos) , e 1.570/2014 e 2.321/2014, da Segunda Câmara, relatores Ministro Raimundo Carreiro e José Jorge, respectivamente.
73.	No caso tratado no presente processo, houve continuidade do pagamento destacado do índice de 3,17% mesmo após 1/1/2002, data da incorporação do reajuste, conforme o art. 9o da Medida Provisória 2.225/2001. Essa continuidade implica duplicidade de pagamento do índice de 3,17%. Uma mesma circunstância foi valorada em mais de um momento, contrariando, assim, o princípio do non bis in idem. 
74.	Além disso, como já mencionado, o art. 10 da Medida Provisória 2.225/2001 limitou os pagamentos mensais até o momento da superveniência de uma reorganização ou reestruturação dos cargos e carreiras. No caso tratado, isso já ocorreu, por meio da lei que criou o novo plano de carreira, a Lei 13.325/2016.
75.	Portanto, com o advento da Medida Provisória 2.225/2001, os efeitos da decisão judicial deveriam ter cessado, sendo irregular a continuidade do pagamento do índice de 3,17%.
76.	A fim de que a interessada apresentasse esclarecimentos sobre a questão, foi encaminhado Ofício de oitiva descrito no item 5 desta instrução, o qual foi respondido por meio da peça acostada à peça 14.
77.	A seguir, segue-se síntese de argumentos de defesa:
a) invoca o prazo decadencial do artigo 54 da Lei 9784/99;
b) a carreira da interessada já passou por diversas estruturações e reorganizações e a referida rubrica nunca foi absorvida ou suprimida (item "II.2" da defesa) ;
c) ofensa ao princípio da irredutibilidade remuneratória consagrada no art. 37, XV, da Constituição Federal (item "II.3" da defesa) ;
d) violação ao princípio da reserva da lei formal: ausência de expressa previsão de compensação, com vilipêndio ao artigo 37, X, da Carta Magna;
78.	Em análise do apresentado, cabe destacar que o disposto na Lei 9784/99 é aplicável ao TCU apenas como meio de autotutela no desempenho de sua função administrativa, não se aplicando ao exercício de sua competência constitucional de controle externo, como no caso em tela (vide Acórdão 3119/2018-TCU-Primeira Câmara, relator Ministro Walton Alencar Rodrigues, e 9167/2017 - Segunda Câmara, relator Ministro Augusto Nardes) . 
79.	A apreciação da legalidade do ato por parte desta Corte, em exercício de sua competência Constitucional (artigo 71, inciso III) , é caracterizado por ato complexo e somente se aperfeiçoa após o seu registro junto ao Tribunal de Contas da União. Neste sentido, tem AgR em MS 35483-Plenário STF, relator Ministro Luiz Fux; e AgR em MS 33805-STF-2ª Turma, relator Ministro Edson Fachin; AgR em MS 34695, cuja ementa foi vazada nos seguintes termos: 
Ementa: CONSTITUCIONAL E ADMINISTRATIVO. AGRAVO REGIMENTAL EM MANDADO DE SEGURANÇA. TRIBUNAL DE CONTAS DA UNIÃO. APOSENTADORIA. EXAME. DECADÊNCIA. NÃO CONFIGURAÇÃO. CONDENAÇÃO POR LITIGÂNCIA DE MÁ-FÉ. MANTIDA. ALTERAÇÃO INTENCIONAL DA VERDADE DOS FATOS. 1. Nos termos da jurisprudência do STF, o ato de concessão de aposentadoria é complexo, aperfeiçoando-se somente após a sua apreciação pelo Tribunal de Contas da União, sendo, desta forma, inaplicável o art. 54, da Lei nº 9.784/1999, para os casos em que o TCU examina a legalidade do ato de concessão inicial de aposentadoria, reforma e pensão. 2. Havendo alteração intencional da verdade dos fatos, justifica-se a condenação ao pagamento de multa por litigância de má-fé. 3. Agravo regimental a que se nega provimento. [grifo nosso]
79.	Ademais, a Suprema Corte já decidiu que não há óbice à redução de proventos se alguma parcela/vantagem estiver sendo paga em desacordo com a lei, conforme MS 25.552/DF, de relatoria da Ministra Cármen Lúcia:
EMENTA: MANDADO DE SEGURANÇA. ATO DO TRIBUNAL DE CONTAS DA UNIÃO. APOSENTADORIA DE MAGISTRADO. [...]. DECADÊNCIA ADMINISTRATIVA E OFENSA AO PRINCÍPIO DA IRREDUTIBILIDADE DE SALÁRIOS NÃO CONFIGURADAS. [...] 3. O Supremo Tribunal Federal pacificou entendimento de que, sendo a aposentadoria ato complexo, que só se aperfeiçoa com o registro no Tribunal de Contas da União, o prazo decadencial da Lei 9.784/1999 tem início a partir de sua publicação. Aposentadoria do impetrante não registrada: inocorrência da decadência administrativa. 4. A redução de proventos de aposentadoria, quando concedida em desacordo com a lei, não ofende o princípio da irredutibilidade de vencimentos. Precedentes. 5. Segurança denegada.
80.	Destarte, não acabe acolher os argumentos dos itens "77-a", "77-b" e "77-c". Conforme demonstrado (item 73 desta instrução) , já houve o pagamento da vantagem em discussão por meio de reconhecimento por parte da Administração, não havendo que se falar em ausência de compensação e/ou infringência ao artigo 37, X, da CRFB/88, que estabelece justamente que a remuneração de cargo público se dará em observância de regramento legal formal específico.
81.	Destarte, não acabe acolher os argumentos de defesa apresentados, restando maculada o pagamento em apreço e, por consequência, a legalidade do ato.
CONCLUSÃO
82.	Os atos das Sras. HELENICE DE FÁTIMA MARCOLIN BONATO e NARA SILVANA TERRES DA SILVA foram considerados ilegais em virtude de, respectivamente, averbação irregular de tempo insalubre e pagamento indevido de rubrica (constou no ato) .
83.	Em relação aos demais atos, podem ser apreciados pela legalidade.
PROPOSTA DE ENCAMINHAMENTO
84.	Ante o exposto, propõe-se:
a) considerar ilegal e recusar registro aos atos de concessão de aposentadoria abaixo nominados, com base nos arts. 71, inciso III, da Constituição Federal, 1º, inciso V, e 39, inciso II, da Lei 8.443/1992 e 260, §§ 1º e 4º, do Regimento Interno do Tribunal de Contas da União (TCU) ;
- HELENICE DE FÁTIMA MARCOLIN BONATO, CPF XXX.660.820-XX, ato número 10162097-04-2011-000015-2;
- NARA SILVANA TERRES DA SILVA, CPF XXX.266.300-XX, ato número 10162097-04-2010-000047-8;
b) dispensar a devolução dos valores indevidamente recebidos até a data da ciência da GERÊNCIA EXECUTIVA DO INSS - CANOAS/RS - INSS/MPS do Acórdão que vier a ser proferido, com base no Enunciado 106 da Súmula da Jurisprudência do TCU;
c) esclarecer aos interessados citados em a) que, no caso de não provimento de recurso eventualmente interposto junto ao TCU, deverão ser repostos os valores recebidos após a ciência do acórdão pelo GERÊNCIA EXECUTIVA DO INSS - CANOAS/RS - INSS/MPS;
d) determinar à GERÊNCIA EXECUTIVA DO INSS - CANOAS/RS - INSS/MPS, com base no art. 45 da Lei 8.443/1992, que:
d.1) faça cessar os pagamentos decorrentes dos atos impugnados, comunicando ao TCU, no prazo de quinze dias, as providências adotadas, nos termos dos art. 262, caput, do Regimento Interno do TCU, 8º, caput, da Resolução - TCU 206/2007;
d.2) em relação a Sra. NARA SILVANA TERRES DA SILVA, cadastre novo ato, livre da irregularidade apontada, submetendo-o ao TCU no prazo de trinta dias, nos termos dos arts. 262, § 2º, do Regimento Interno do TCU e 19, § 3º, da Instrução Normativa - TCU 78/2018; 
d.3) em relação a Sra. HELENICE DE FÁTIMA MARCOLIN BONATO, caso manifeste interesse, pode se manter aposentada com base em outro fundamento legal e desde que cumpra os requisitos legais exigidos; ou poderá retornar à atividade para completar o requisito temporal para nova aposentadoria ¿ a qual, obrigatoriamente, deverá fundamentar-se nas regras vigentes no momento da nova concessão. Caso não seja possível o enquadramento em outro fundamento legal de inativação, a interessada deverá retornar à atividade para completar o requisito temporal para a aposentadoria ¿ a qual, obrigatoriamente, deverá fundamentar-se nas regras vigentes no momento da nova concessão;
d.4) informe às interessadas o teor do Acórdão que vier a ser prolatado, encaminhando ao TCU, no prazo de trinta dias, comprovante da data de ciência pela respectiva interessada, nos termos do art. 4º, § 3º, da Resolução - TCU 170/2004.
e) considerar legais e determinar o registro dos atos de concessão de aposentadoria dos interessados abaixo nominados, com fundamento nos arts. 71, inciso III, da Constituição Federal, 1º, inciso V, e 39, inciso II, da Lei 8.443/1992 e 260, § 1º, do Regimento Interno do Tribunal de Contas da União.
- ALBERTINA DE SOUSA CARVALHO TAVARES, CPF XXX.603.410-XX, ato número 10162097-04-2012-000008-2, com a ressalva de que o tempo insalubre averbado não influencia a contagem do tempo mínimo para inativação;
- BERNADETE GOMES DA ROCHA, CPF XXX.053.460-XX, atos número 10162097-04-2012-000015-5 e 10162097-04-2011-000012-8;
- JARBAS TAVARES DA SILVA, CPF XXX.107.680-XX, ato número 10162097-04-2011-000017-9;
- MAGDA TERESINHA BAPTISTA LUCAS, CPF XXX.222.200-XX, ato número 10162097-04-2013-000001-8;
- MARIZA DE OLIVEIRA CORREA, CPF XXX.532.570-XX, ato número 10162097-04-2011-000022-5.
É o relatório.

Procurador Rodrigo Medeiros de Lima.

PESSOAL. APOSENTADORIA. AVERBAÇÃO DE TEMPO DE SERVIÇO PRESTADO EM CONDIÇÕES INSALUBRES ANTES DA PUBLICAÇÃO DA LEI 8.112/1990. NÃO-COMPROVAÇÃO DO EXERCÍCIO DE ATIVIDADES INSALUBRES POR MEIO DE LAUDO OFICIAL. PAGAMENTO INDEVIDO DE REAJUSTE DE 3,17%, AMPARADO POR DECISÃO JUDICIAL TRANSITADA EM JULGADO, MESMO APÓS A EDIÇÃO DA MEDIDA PROVISÓRIA 2.225/2001 E SEM ABSORÇÃO POR REESTRUTURAÇÃO REMUNERATÓRIA POSTERIOR DA CARREIRA. ILEGALIDADE E NEGATIVA DE REGISTRO DOS ATOS DE CONCESSÃO. DETERMINAÇÃO. CIÊNCIA. LEGALIDADE E REGISTRO DOS DEMAIS ATOS DE CONCESSÃO.

APOSENTADORIA (APOS)

Secretaria de Fiscalização de Pessoal (SEFIP).

Atuo no presente processo por força da Portaria TCU n.º 280, de 13/9/2019, em virtude do afastamento do Ministro Walton Alencar Rodrigues, motivo de viagem em missão oficial.
Cuidam os autos de concessão de aposentadoria de ex-servidores da Gerência Executiva do Instituto Nacional do Seguro Social em Canoas/RS.
Segundo apurado pela Secretaria de Fiscalização de Pessoal (Sefip) , no ato concessório de Helenice de Fátima Marcolin Bonato, foi computado tempo indevido de serviço prestado sob condições insalubres sem o correspondente laudo pericial, em contrariedade à orientação expressada nos Acórdãos 2.008/2006 e 911/2014, ambos do Plenário.
Quanto ao ato de concessão de Nara Silvana Terres da Silva, a unidade técnica identificou continuidade de pagamento irregular da rubrica de 3,17%, de forma destacada, mesmo após a edição da Medida Provisória 2.225/2001, que limitou o deferimento da verba salarial até a superveniência de reorganização ou reestruturação de cargos e carreiras de seguro social.
Após diligências e análise da oitiva das interessadas, a Sefip propõe, com o endosso do Ministério Público:
- considerar ilegais e recusar registro aos atos de concessão de aposentadoria de Helenice de Fátima Marcolin Bonato e Nara Silvana Terres da Silva;
- considerar legais e ordenar o registro dos atos de concessão de aposentadoria de Albertina de Sousa Carvalho Tavares, Bernadete Gomes da Rocha, Jarbas Tavares da Silva, Magda Teresinha Baptista Lucas e Mariza de Oliveira Correa.
Feita essa introdução, passo a decidir.
Aquiesço aos pareceres uniformes da Secretaria de Fiscalização de Pessoal e do Ministério Público, cujos fundamentos, desde logo, incorporo ao meu voto.
As preliminares de decadência do artigo 54 da Lei 9.784/1999, de presunção da legitimidade do ato emitido pelo órgão de origem e de irretroatividade da interpretação de norma administrativa, com base no artigo 2º, inciso XIII, da Lei 9.784/1999, foram adequadamente refutadas pela Unidade Técnica, tendo por base sólida jurisprudência desta Corte de Contas e do Supremo Tribunal Federal, pelo que considero desnecessário acrescer comentários.
Quanto ao mérito, jurisprudência pacífica deste Tribunal ampara contagem especial de tempo insalubre para fins de aposentadoria de servidores que trabalharam nessas condições antes da vigência da Lei 8.112/1990, enquanto estiveram vinculados ao regime celetista, conforme Acórdão 2008/2006-TCU-Plenário.
Porém, a contagem especial de tempo prestado em condições insalubres para servidores ocupantes de cargos de natureza estritamente administrativa depende da efetiva demonstração da existência de risco ou de agentes nocivos à saúde no local de trabalho, por meio de laudo pericial. Nesse sentido, o Acórdão 911/2014-TCU-Plenário, cujo sumário transcrevo a seguir:
"SUMÁRIO: PESSOAL. APOSENTADORIA. TEMPO DE ATIVIDADE INSALUBRE EXERCIDO ANTES DO ADVENTO DA LEI 8.112/1990. NECESSIDADE DE COMPROVAÇÃO DA CONDIÇÃO DE INSALUBRIDADE. SIMPLES PAGAMENTO INDISCRIMINADO DO ADICIONAL DE INSALUBRIDADE NÃO GERA DIREITO À CONTAGEM DO TEMPO DE ATIVIDADE ESPECIAL. CARGO DE NATUREZA EMINENTEMENTE ADMINISTRATIVA. NECESSIDADE DE APRESENTAÇÃO DE CERTIDÃO DO INSS, DA QUAL CONSTE A CONCESSÃO DO TEMPO DE ATIVIDADE INSALUBRE, UMA VEZ QUE SE REFERE A TEMPO PRESTADO JUNTO ÀQUELE REGIME DE PREVIDÊNCIA, O QUAL DEVERÁ COMPENSAR O REGIME PRÓPRIO DE PREVIDÊNCIA DOS SERVIDORES, NA PROPORÇÃO DOS ANOS DE CONTRIBUIÇÃO, NA FORMA DA LEI 9.796/1999. ALTERNATIVAMENTE, A TÍTULO DE RACIONALIDADE ADMINISTRATIVA, O ÓRGÃO PODERÁ ELE PRÓPRIO AVERBAR O TEMPO ESPECIAL, DESDE QUE AMPARADO EM LAUDO EMITIDO PELO MINISTÉRIO DO TRABALHO, OU DE PROFISSIONAL POR ELE CADASTRADO, QUE ATESTE AS CONDIÇÕES NAS QUAIS A ATIVIDADE DO SERVIDOR ERA EXERCIDA. ILEGALIDADE E NEGATIVA DE REGISTRO. DISPENSA DA DEVOLUÇÃO DOS VALORES INDEVIDAMENTE RECEBIDOS. DETERMINAÇÕES."  (grifo acrescido) 
No voto que fundamenta o referido decisum, o Exmo. Ministro Benjamin Zymler acentua que a averbação relativa a tempo exercido junto ao Regime Geral de Previdência Social (RGPS) deve estar amparada em certidão expedida pelo Instituto Nacional do Seguro Social. Apenas nos casos de cargos cujo exercício envolve, presumivelmente, risco para higidez física, por racionalidade administrativa, é admissível averbação do tempo de atividade insalubre realizada de ofício pelo órgão de origem, como no caso dos médicos, odontólogos, auxiliares de enfermagem e agentes de saúde pública. Em se tratando de cargos que não podem ser beneficiados por tal presunção, a contagem especial deve se fundamentar pela efetiva demonstração da existência de risco ou de agentes nocivos à saúde no local de trabalho.
No caso em análise, Helenice de Fátima Marcolin Bonato laborava em cargo de natureza estritamente administrativa, não tendo apresentado laudo oficial que comprovasse tempo de serviço prestado em condições insalubres (1 ano, 2 meses e 21 dias) durante o período em que era celetista, antes da vigência da Lei 8.112/1990. Excluído esse tempo de serviço, a interessada não reúne os requisitos de inativação com o fundamento jurídico utilizado (artigo 3º da Emenda Constitucional 47/2005) . Por essa razão, considero ilegal e nego registro ao ato de aposentadoria da ex-servidora, sem embargo das determinações propostas pela unidade técnica.
Já o título de inatividade de Nara Silvana Terres da Silva ostenta pagamento irregular de rubrica judicial de 3,17%, mesmo após a edição da Medida Provisória 2.225/2001 e sem absorção por reestruturação remuneratória posterior da carreira.
Com relação à parcela de 3,17%, rememoro que tal diferença decorre de aplicação errônea dos arts. 28 e 29 da Lei 8.880/1994, norma que ordenou a conversão das remunerações dos servidores de CR$ em URV. Em um primeiro momento, havia-se calculado reajuste de 22,07%, embora o correto, obedecendo rigorosamente ao previsto nos citados dispositivos legais, fosse 25,24%. Por isso, os 3,17% de acréscimo.
Ao estender aos servidores civis do Poder Executivo Federal o direito ao percentual (concedido anteriormente aos demais Poderes da União e aos militares) , a Medida Provisória (MP) 2.225-45, publicada em 5/9/2001, determinou, em seu art. 10, que o referido resíduo seria devido somente até a ocorrência de reorganização ou reestruturação de cargos e carreiras, concessão de adicionais, gratificações ou outra vantagem de qualquer natureza. A partir daquele momento, em razão da concessão do direito à parcela a todos os servidores do Executivo, tornou-se igual a situação dos que haviam obtido provimento judicial favorável no Judiciário e os que passaram a fazer jus aos 3,17% após a edição da MP.
Portanto, o diploma normativo deixou claro que, perante nova estrutura criada para determinada carreira, os servidores a ela pertencentes não mais fariam jus à parcela. Tendo havido reestruturação na carreira dos instituidores, não há justificativa para a continuidade do pagamento da parcela judicial de 3,17%, consoante remansosa jurisprudência desta Corte de Contas.
Também não há de se falar em ofensa à coisa julgada, pois, "a coisa julgada é limitada pela situação jurídica sob cuja órbita se configurou". Nessa linha, trilha pacífica jurisprudência do Tribunal de Contas da União, sedimentada no enunciado de Súmula 279, desta Corte: "As rubricas referentes a sentenças judiciais, enquanto subsistir fundamento para o seu pagamento, devem ser pagas em valores nominais, sujeitas exclusivamente aos reajustes gerais do funcionalismo, salvo se a sentença judicial dispuser de outra forma".
Por sua vez, o enunciado de Súmula 276, do TCU é claro: "As vantagens da estrutura remuneratória anterior não se incorporam à atual, exceto quando expressamente consignadas em lei superveniente".
No mesmo diapasão, tem decidido o Supremo Tribunal Federal que não representa afronta à coisa julgada a decisão posterior deste Tribunal que afaste pagamentos oriundos de sentenças judiciais cujo suporte fático de aplicação já se tenha exaurido, conforme RE 596.663/RJ.
Na situação em exame, além de não ter havido a absorção da vantagem pelas reestruturações da carreira, houve continuidade de pagamento destacado da rubrica salarial de 3,17% mesmo após 1/1/2002, data da incorporação do reajuste, determinada pelo art. 9º da Medida Provisória 2.225/2001, a implicar violação do non bis in idem.
Por esse motivo, considero ilegal e nego registro ao ato aposentadoria de Nara Silvana Terres da Silva. 
Por fim, acompanho a proposta da instrução em considerar legais e ordenar o registro dos atos de concessão de aposentadoria de Albertina de Sousa Carvalho Tavares, Bernadete Gomes da Rocha, Jarbas Tavares da Silva, Magda Teresinha Baptista Lucas e Mariza de Oliveira Correa, uma vez que estão de acordo com o ordenamento jurídico.
Ante o exposto, voto por que o Tribunal acolha a minuta de acórdão que ora submeto à deliberação do colegiado.
TCU, Sala das Sessões Ministro Luciano Brandão Alves de Souza, em 24 de setembro de 2019.
ANDRÉ LUIS DE CARVALHO 
Relator